---
title: "Membongkar Strategi Katalog Sakila: Dari Hidden Gem hingga Blockbuster"
subtitle: "Evaluasi Profitabilitas dan Segmentasi Inventaris Berbasis K-Means Clustering"
author: "Gavrilla Belva Ivana (M0724010)"
date: "`r format(Sys.Date(), '%d %B %Y')`"
output:
  html_document:
    toc: true
    toc_float:
      collapsed: false
      smooth_scroll: true
    toc_depth: 3
    number_sections: true
    code_folding: hide
    theme: cosmo
    highlight: null
    self_contained: true
---

```{css, echo = FALSE}
@import url('https://fonts.googleapis.com/css2?family=DM+Serif+Display:ital@0;1&family=Plus+Jakarta+Sans:wght@300;400;500;600;700&display=swap');

:root {
  --bg-page:        #FDFBF7;  
  --bg-card:        #FFFFFF;
  --bg-section:     #F9F6F0;
  --primary:        #800020;      
  --primary-light:  #A52A2A;
  --primary-ultra:  #F5E6E6;
  --accent:         #FFD700;      
  --accent-muted:   #FFE44D;
  --text-main:      #1A1A1A;
  --text-sub:       #4A4A4A;
  --text-muted:     #7A7A7A;
  --border:         #E0D4D4;
  --shadow-theme:   rgba(128, 0, 32, 0.12);
  --shadow-soft:    rgba(0, 0, 0, 0.05);
  --teal-light:     #E6F7F5;
  --teal-border:    #008080;
  --teal-text:      #004D4D;
}

* { box-sizing: border-box; }

body {
  font-family: 'Plus Jakarta Sans', 'Segoe UI', sans-serif;
  background-color: var(--bg-page);
  color: var(--text-main);
  font-size: 15px;
  line-height: 1.75;
  margin: 0;
}

/* Page container */
.main-container { max-width: 1080px; }

/* ── Headings ── */
h1, h2, h3, h4 {
  font-family: 'Poppins', sans-serif; 
  color: var(--primary);
  letter-spacing: -0.01em;
  font-weight: 600; /* Membuat font heading tebal proporsional */
}
h1.title {
  font-size: 2.4rem;
  color: var(--primary);
  border-bottom: 3px solid var(--accent);
  padding-bottom: .5rem;
}

h1.subtitle { 
  font-size: 1.1rem; 
  color: var(--text-sub); 
  font-family: 'Poppins', sans-serif; 
  font-weight: 400; 
}
h2 { font-size: 1.55rem; border-left: 4px solid var(--accent); padding-left: .75rem; margin-top: 2.4rem; }
h3 { font-size: 1.2rem; color: var(--primary-light); }

/* ── TOC ── */
#TOC {
  background: var(--bg-card);
  border: 1px solid var(--border);
  border-radius: 12px;
  padding: 1rem 1.25rem;
  box-shadow: 0 2px 12px var(--shadow-soft);
}
#TOC a { color: var(--text-sub); text-decoration: none; font-size: .88rem; }
#TOC a:hover { color: var(--primary); font-weight: 600; }
#TOC ul { padding-left: 1.1rem; }

/* ── Code blocks ── */
pre {
  background: #1A1A1A !important;
  color: #FDFBF7 !important;
  border-radius: 10px;
  border: none;
  font-size: .82rem;
  padding: 1.1rem 1.3rem;
  box-shadow: 0 4px 16px var(--shadow-theme);
}
code { font-family: 'JetBrains Mono', 'Fira Code', monospace; font-size: .82rem; }
p code {
  background: var(--primary-ultra);
  color: var(--primary);
  padding: .12em .38em;
  border-radius: 4px;
}

/* ── Tables ── */
table {
  width: 100%;
  border-collapse: collapse;
  font-size: .88rem;
  margin: 1.2rem 0;
  border-radius: 10px;
  overflow: hidden;
  box-shadow: 0 2px 10px var(--shadow-soft);
}
thead tr { background: var(--primary); color: #fff; border-bottom: 3px solid var(--accent); }
th { padding: .65rem 1rem; text-align: left; font-weight: 600; letter-spacing: .03em; }
td { padding: .55rem 1rem; border-bottom: 1px solid var(--border); }
tbody tr:nth-child(even) { background: var(--bg-section); }
tbody tr:hover { background: var(--primary-ultra); transition: background .15s; }

/* ── Inline text helpers ── */
.lead { font-size: 1.05rem; color: var(--text-sub); }
.tag  { display: inline-block; background: var(--primary-ultra); color: var(--primary); font-size: .75rem; font-weight: 600; padding: .15em .55em; border-radius: 20px; }

/* ── Dividers ── */
hr { border: none; border-top: 2px solid var(--border); margin: 2rem 0; }

/* =====================================================
   KPI DASHBOARD CARDS
   ===================================================== */
.kpi-grid {
  display: grid;
  grid-template-columns: repeat(auto-fit, minmax(180px, 1fr));
  gap: 1.2rem;
  margin: 1.8rem 0 2.4rem 0;
}
.kpi-card {
  background: var(--bg-card);
  border-radius: 14px;
  padding: 1.4rem 1.6rem;
  box-shadow: 0 4px 20px var(--shadow-theme), 0 1px 4px var(--shadow-soft);
  border-top: 4px solid var(--accent);
  transition: transform .2s, box-shadow .2s;
  position: relative;
  overflow: hidden;
}
.kpi-card:hover {
  transform: translateY(-3px);
  box-shadow: 0 8px 28px var(--shadow-theme);
}
.kpi-card::before {
  content: '';
  position: absolute;
  top: -30px; right: -30px;
  width: 90px; height: 90px;
  border-radius: 50%;
  background: var(--primary-ultra);
  opacity: .6;
}
.kpi-icon  { font-size: 1.6rem; margin-bottom: .4rem; }
.kpi-label { font-size: .78rem; color: var(--text-muted); font-weight: 600; letter-spacing: .08em; text-transform: uppercase; }
.kpi-value { font-size: 1.9rem; font-weight: 700; color: var(--primary); font-family: 'DM Serif Display', serif; line-height: 1.1; }
.kpi-sub   { font-size: .78rem; color: var(--text-sub); margin-top: .25rem; }

/* Cluster badge colours (Theater Theme) */
.badge-block  { background:#FFD700; color:#1A1A1A; padding:.2em .7em; border-radius:20px; font-size:.8rem; font-weight:700; }
.badge-hidden { background:#8A2BE2; color:#fff; padding:.2em .7em; border-radius:20px; font-size:.8rem; font-weight:600; }
.badge-niche  { background:#008080; color:#fff; padding:.2em .7em; border-radius:20px; font-size:.8rem; font-weight:600; }
.badge-dead   { background:#555555; color:#fff; padding:.2em .7em; border-radius:20px; font-size:.8rem; font-weight:600; }

/* =====================================================
   CALLOUT / ALERT BOXES
   ===================================================== */
.callout-teal {
  background: var(--teal-light);
  border-left: 5px solid var(--teal-border);
  border-radius: 0 10px 10px 0;
  padding: 1.4rem 1.6rem;
  margin: 2rem 0;
  color: var(--teal-text);
}
.callout-teal h4 {
  color: var(--teal-border);
  font-family: 'DM Serif Display', serif;
  font-size: 1.1rem;
  margin: 0 0 .6rem 0;
}
.callout-pink {
  background: var(--primary-ultra);
  border-left: 5px solid var(--primary);
  border-radius: 0 10px 10px 0;
  padding: 1.2rem 1.5rem;
  margin: 1.5rem 0;
  color: var(--text-main);
}
.callout-pink h4 { color: var(--primary); font-family: 'DM Serif Display', serif; font-size: 1.05rem; margin: 0 0 .5rem 0; }

.callout-gold {
  background: #FFF9C4;
  border-left: 5px solid var(--accent);
  border-radius: 0 10px 10px 0;
  padding: 1.4rem 1.6rem;
  margin: 2rem 0;
  color: var(--text-main);
}
.callout-gold h4 { color: #B8860B; font-family: 'DM Serif Display', serif; font-size: 1.1rem; margin: 0 0 .6rem 0; }

/* =====================================================
   RESPONSIVE IMAGES / PLOTS
   ===================================================== */
img { max-width: 100%; border-radius: 10px; }

```

```{r setup, include=FALSE}
knitr::opts_chunk$set(
  echo       = TRUE,
  warning    = FALSE,
  message    = FALSE,
  fig.align  = "center",
  fig.width  = 9,
  fig.height = 5.5,
  dpi        = 150
)
```

---

# Pendahuluan dan Deskripsi Data {-}

Laporan ini menguraikan metodologi dan karakteristik data yang digunakan untuk mengevaluasi kinerja portofolio film. Analisis dilakukan menggunakan **Database Sakila**, sebuah *sample database* MySQL standar industri yang merepresentasikan ekosistem sistem informasi toko penyewaan DVD fisik.

## Data Pipeline & Ekstraksi {-}
Data mentah diekstraksi dari **enam tabel relasional utama**, yaitu:
* `film` (data induk film)
* `film_category` & `category` (klasifikasi genre)
* `inventory` (stok salinan fisik)
* `rental` (rekam jejak transaksi pinjam)
* `payment` (catatan finansial/pendapatan)

Melalui operasi `JOIN` SQL dan agregasi tingkat lanjut, proses ini menghasilkan **958 observasi unik (judul film)** yang bersih dan siap dianalisis berdasarkan tujuh variabel inti.

## Struktur dan Definisi Variabel {-}
Untuk memberikan gambaran yang jelas mengenai metrik yang diukur, berikut adalah data dari variabel-variabel yang dilibatkan dalam analisis ini:

| Nama Variabel | Jenis Data | Deskripsi Kinerja |
| :--- | :--- | :--- |
| `film_id` | Numerik (ID) | Identifikasi unik untuk setiap judul film. |
| `title` | Teks (String) | Judul resmi film dalam katalog. |
| `category` | Kategorikal | Genre atau kategori film (mencakup 16 kategori unik). |
| `rental_frequency` | Numerik (Count) | Total akumulasi transaksi sewa yang berhasil tercatat. |
| `total_revenue` | Numerik (USD) | Total pendapatan operasional yang dihasilkan dari penyewaan. |
| `avg_rental_duration` | Numerik (Hari) | Rata-rata durasi peminjaman film oleh konsumen. |
| `total_copies` | Numerik (Count) | Jumlah total salinan fisik (*stock keeping unit*) di inventaris. |

> 💡 **Variabel Turunan Bisnis:**
> Dari metrik di atas, dibentuk satu variabel baru yaitu **`turnover_rate`** (Rasio frekuensi sewa dibagi jumlah salinan fisik).

---

## Pendekatan Komputasi dan Analisis Data {-}
Untuk menghasilkan rekomendasi strategis yang valid bagi manajemen Sakila, analisis ini dijalankan melalui lima tahapan terstruktur:

1. **Exploratory Data Analysis (EDA):** Analisis univariat dan bivariat untuk memahami distribusi dasar data serta korelasi awal antar-variabel kinerja.
2. **Data Preprocessing (Pembersihan Data):** 
   * **Winsorisasi** untuk menangani nilai ekstrem (*outlier*) agar tidak mendistorsi hasil.
   * **Standarisasi Z-Score** untuk menyamakan skala seluruh metrik numerik sebelum masuk ke algoritma klasterisasi.
3. **K-Means Clustering:** Metode inti yang digunakan untuk mengelompokkan portofolio film ke dalam segmen-segmen komersial yang bermakna.
4. **Indeks Komposit Profitability Score:** Pembuatan skor performa gabungan untuk mengukur kontribusi laba bersih setiap judul film secara objektif.
5. **Uji Chi-Square:** Pengujian statistik untuk melihat keterkaitan atau dependensi yang signifikan antara hasil segmen klaster dengan kategori/genre film.

---

# Persiapan & Ekstraksi Data

## Load Packages

```{r load-packages}
library(DBI)
library(odbc)
library(dplyr) 
library(tidyr)
library(ggplot2)
library(scales)
library(cluster)
library(knitr)
library(kableExtra)
library(cowplot)
library(patchwork)
library(plotly)
library(DT)
library(ggrepel)
```

## Koneksi ke Database Sakila

```{r db-connect}
con = DBI::dbConnect(odbc::odbc(),
                      Driver = "MySQL ODBC 8.0 ANSI Driver",
                      Server = "127.0.0.1",
                      Database = "sakila",
                      UID = "root",
                      PWD = "lupa",
                      Port = 3306)
```

## Query SQL: Ekstraksi & Join Tables

Query berikut menggabungkan enam tabel melalui `LEFT JOIN` dan menghitung empat metrik agregat utama per film.

```{r sql-query}
query_film = "
SELECT
    f.film_id,
    f.title,
    c.name                                         AS category,
    COUNT(DISTINCT r.rental_id)                    AS rental_frequency,
    COALESCE(SUM(p.amount), 0)                     AS total_revenue,
    AVG(DATEDIFF(r.return_date, r.rental_date))    AS avg_rental_duration,
    COUNT(DISTINCT i.inventory_id)                 AS total_copies
FROM film f
LEFT JOIN film_category fc ON f.film_id   = fc.film_id
LEFT JOIN category      c  ON fc.category_id = c.category_id
LEFT JOIN inventory     i  ON f.film_id   = i.film_id
LEFT JOIN rental        r  ON i.inventory_id = r.inventory_id
LEFT JOIN payment       p  ON r.rental_id = p.rental_id
GROUP BY
    f.film_id,
    f.title,
    c.name
HAVING
    COUNT(DISTINCT i.inventory_id) > 0   -- hanya film yang ada di inventaris
ORDER BY
    total_revenue DESC;
"

df_raw <- DBI::dbGetQuery(con, query_film)
DBI::dbDisconnect(con)

cat(sprintf("Data berhasil diekstrak: %d baris, %d kolom.\n",
            nrow(df_raw), ncol(df_raw)))

```
---

# Exploratory Data Analysis (EDA)

## Rekayasa Variabel Agregat dan Type Casting
```{r EDA}
df_features = df_raw %>%
  mutate(
    # 1. Konversi tipe data numerik
    rental_frequency    = as.numeric(rental_frequency),
    total_revenue       = as.numeric(total_revenue),
    avg_rental_duration = as.numeric(avg_rental_duration),
    total_copies        = as.numeric(total_copies),
    
    # 2. Konversi tipe data kategorikal
    category            = as.factor(category),
    
    # 3. Penanganan struktural missing value
    avg_rental_duration = ifelse(is.na(avg_rental_duration), 0, avg_rental_duration),
    
    # 4. Kalkulasi rasio (Turnover Rate)
    turnover_rate = rental_frequency / total_copies
  ) %>%
  filter(
    !is.na(total_revenue),
    !is.na(rental_frequency),
    total_copies > 0
  )

cat("Feature engineering dan Data Type Casting berhasil dilakukan.\n")
```
## Analisis Univariat: Distribusi Data

```{r distribusi-data}
df_long_features = df_features %>%
  select(total_revenue, rental_frequency, avg_rental_duration, turnover_rate) %>%
  pivot_longer(cols = everything(), names_to = "Feature", values_to = "Value")

ggplot(df_long_features, aes(x = Value)) +
  geom_density(fill = "#FFD700", color = "#800020", alpha = 0.6, linewidth = 0.8) +
  facet_wrap(~Feature, scales = "free", ncol = 4) +
  labs(
    title = "Analisis Univariat: Distribusi Kepadatan Variabel",
    subtitle = "Mendeteksi sebaran menjulur (skewness) sebelum transformasi algoritma",
    x = "Nilai Observasi", y = "Kepadatan (Density)"
  ) +
  theme_minimal(base_family = "sans") +
  theme(
    plot.background    = element_rect(fill = "#FDFBF7", color = NA),
    panel.background   = element_rect(fill = "#FFFFFF", color = NA),
    panel.grid.major   = element_line(color = "#E0D4D4", linewidth = .4),
    plot.title         = element_text(color = "#800020", face = "bold", size = 12),
    strip.background   = element_rect(fill = "#F5E6E6", color = NA),
    strip.text         = element_text(color = "#800020", face = "bold", size=8),
    axis.text.x        = element_text(size = 7, angle=45, hjust=1)
  )
```
<div class="callout-gold">
<h4>📊 Analisis Univariat: Karakteristik Distribusi Data</h4>
Distribusi yang menjulur ke kanan (<em>right-skewed</em>) secara signifikan pada variabel <em>total_revenue</em> dan <em>rental_frequency</em> membuktikan secara empiris bahwa portofolio katalog Sakila bersifat heterogen. Ketimpangan performa ini menegaskan bahwa pendekatan strategi tunggal (<em>one-size-fits-all</em>) tidak lagi relevan bagi manajemen. Temuan tersebut menjadi landasan krusial mengapa algoritma <strong>K-Means Clustering</strong> diterapkan: yaitu untuk mendesentralisasikan katalog menjadi beberapa segmen homogen berdasarkan pola perilaku ekonomi data yang lebih terukur.
</div>

## Analisis Bivariat: Korelasi Antar-Fitur

```{r korelasi}
# Hitung matriks korelasi
fitur_numerik = c("total_revenue", "rental_frequency", "avg_rental_duration", "turnover_rate")
cor_matrix = cor(df_features[, fitur_numerik], use = "complete.obs")

# Transformasi bentuk untuk ggplot
cor_melted=as.data.frame(as.table(cor_matrix))

ggplot(cor_melted, aes(x = Var1, y = Var2, fill = Freq)) +
  geom_tile(color = "white", linewidth = 1) +
  geom_text(aes(label = sprintf("%.2f", Freq)), color = "#1A1A1A", fontface = "bold", size=3.5) +
  scale_fill_gradient2(low = "#FFFFFF", mid = "#FFE44D", high = "#800020", midpoint = 0.5, limit = c(0,1), name="Pearson") +
  labs(
    title = "Matriks Korelasi Bivariat",
    subtitle = "Hubungan linear antar metrik evaluasi film",
    x = NULL, y = NULL
  ) +
  theme_minimal(base_family = "sans") +
  theme(
    plot.background    = element_rect(fill = "#FDFBF7", color = NA),
    panel.grid         = element_blank(),
    plot.title         = element_text(color = "#800020", face = "bold", size = 12),
    axis.text.x        = element_text(angle = 15, hjust = 1, size = 9)
  )
```
<div class="callout-gold">
<h4>📊 Analisis Bivariat: Menghubungkan Korelasi dengan Segmentasi Klaster</h4>
Berdasarkan *heatmap* korelasi yang dihasilkan, terdapat beberapa hubungan kunci yang sangat krusial bagi manajemen:

1. **Korelasi Positif Kuat: `total_revenue` dan `rental_frequency` ($r = 0.65$)**
   * **Makna:** Hubungan ini menunjukkan bahwa pendorong utama pendapatan toko penyewaan Sakila adalah **volume transaksi**. Semakin sering suatu film disewa, semakin besar kontribusi finansialnya secara linear. 

2. **Korelasi Positif Lemah: `turnover_rate` dengan `total_revenue` ($r = 0.15$) dan `rental_frequency` ($r = 0.27$)**
   * **Makna:** Korelasi yang rendah ini mengindikasikan fenomena menarik: **film yang perputarannya sibuk (*fast-moving*) belum tentu menghasilkan total keuntungan yang besar**. 

3. **Tidak Ada Korelasi: `avg_rental_duration` dengan Metrik Lain ($r \approx -0.01$ hingga $0.14$)**
   * **Makna:** Lamanya pelanggan meminjam film (durasi sewa) sama sekali tidak memengaruhi frekuensi sewa maupun total pendapatan yang dihasilkan. Pelanggan yang menahan DVD lebih lama tidak memberikan dampak finansial tambahan yang signifikan bagi toko.
</div>
---

# Data Preprocessing

## Penanganan Outlier (Winsorization)

```{r deteksi-outlier}
# Visualisasi Boxplot: Mengecek outlier pada variabel utama (Total Revenue)
ggplot(df_raw, aes(x = "Data Mentah", y = total_revenue)) +
  geom_boxplot(
    fill = "#800020",      # Warna Burgundy sesuai tema Bioskop
    color = "#2D1E24",
    outlier.color = "#FFD700", # Warna Gold untuk outlier yang mencolok
    outlier.shape = 8,
    outlier.size = 3
  ) +
  scale_y_continuous(labels = dollar_format(prefix = "$")) +
  labs(
    title = "Analisis Awal: Distribusi Revenue",
    subtitle = "Identifikasi outlier sebelum penanganan data",
    x = NULL, 
    y = "Total Revenue"
  ) +
  theme_minimal(base_family = "sans") +
  theme(
    plot.background = element_rect(fill = "#FDFBF7", color = NA),
    plot.title = element_text(color = "#800020", face = "bold", size = 13),
    plot.subtitle = element_text(color = "#6B4E57", size = 10),
    panel.grid.major.x = element_blank()
  )
```
<div class="callout-gold">
<h4>📊 Penanganan Outliers</h4>
Terdapat tumpukan titik pencilan ekstrem di area atas ($180 – $200+). Ini adalah kelompok film yang performa finansialnya jauh melampaui rata-rata katalog lainnya. 

Untuk itu, dilakukan penanganan <strong>Winsorizing</strong> karena algoritma K-Means sangat sensitif terhadap jarak Euclidean. Jika pencilan ini dibiarkan, pusat klaster (centroid) akan tertarik secara bias dan merusak akurasi pengelompokan film lainnya. Metode ini dipilih dibanding menghapus data (<em>trimming</em>) agar ukuran sampel tetap utuh (958 film) tanpa kehilangan informasi historis produk terlaris, sementara varians data tetap stabil untuk menghasilkan klaster yang akurat.
</div>

```{r winsorization}
cap_outliers <- function(x) {
  qnt <- quantile(x, probs=c(.01, .99), na.rm = TRUE)
  x[x < qnt[1]] <- qnt[1]
  x[x > qnt[2]] <- qnt[2]
  return(x)
}

df_clean <- df_features %>%
  mutate(across(all_of(fitur_numerik), cap_outliers))
```

## Standarisasi Data (Z-Score)

Agar setiap variabel berkontribusi secara setara dalam kalkulasi jarak Euclidean pada K-Means, dilakukan standarisasi menggunakan transformasi **Z-Score**:

$$z_i = \frac{x_i - \bar{x}}{s}$$

```{r standardize}
set.seed(42)
df_scaled <- scale(df_clean[, fitur_numerik])
```

---

# K-Means Clustering

## Penentuan k Optimal (Elbow vs Silhouette)

Algoritma K-Means meminimalkan **Within-Cluster Sum of Squares (WCSS)**:

$$\text{WCSS}(k) = \sum_{j=1}^{k} \sum_{\mathbf{x}_i \in C_j} \|\mathbf{x}_i - \boldsymbol{\mu}_j\|^2$$

dengan $C_j$ adalah himpunan observasi dalam klaster ke-$j$ dan $\boldsymbol{\mu}_j$ adalah centeroid klaster ke-$j$. Untuk memvalidasi jumlah klaster, digunakan **Silhouette Score**:

$$s(i) = \frac{b(i) - a(i)}{\max\{a(i),\, b(i)\}}$$
dengan $a(i)$ adalah rata-rata jarak observasi $i$ ke seluruh anggota klaster yang sama, dan $b(i)$ adalah rata-rata jarak ke anggota klaster terdekat yang berbeda. Semakin mendekati 1, maka semakin baik pemisahan klasternya.

```{r k-optimal}
set.seed(42)
# 1. Elbow Method (WCSS)
wss <- sapply(1:10, function(k) {
  kmeans(df_scaled, centers = k, nstart = 25, iter.max = 100)$tot.withinss
})

# 2. Silhouette Score
sil_width <- sapply(2:10, function(k) {
  km <- kmeans(df_scaled, centers = k, nstart = 25, iter.max = 100)
  ss <- silhouette(km$cluster, dist(df_scaled))
  mean(ss[, 3])
})

# Gabungkan data untuk plot
eval_df <- data.frame(k = 1:10, wss = wss)
sil_df  <- data.frame(k = 2:10, sil_width = sil_width)

# Plot Elbow
p1 <- ggplot(eval_df, aes(x = k, y = wss)) +
  geom_line(color = "#A52A2A", linewidth = 1) +
  geom_point(color = "#800020", size = 3) +
  geom_vline(xintercept = 4, linetype = "dashed", color = "#FFD700", linewidth = .8) +
  scale_x_continuous(breaks = 1:10) +
  labs(title = "Elbow Method (WCSS)", x = "Jumlah Cluster (k)", y = "Total WSS") +
  theme_minimal(base_family = "sans") +
  theme(plot.title = element_text(color = "#800020", face = "bold", size=11))

# Plot Silhouette
p2 <- ggplot(sil_df, aes(x = k, y = sil_width)) +
  geom_line(color = "#008080", linewidth = 1) +
  geom_point(color = "#004D4D", size = 3) +
  geom_vline(xintercept = 4, linetype = "dashed", color = "#FFD700", linewidth = .8) +
  scale_x_continuous(breaks = 2:10) +
  labs(title = "Average Silhouette Score", x = "Jumlah Cluster (k)", y = "Silhouette Width") +
  theme_minimal(base_family = "sans") +
  theme(plot.title = element_text(color = "#004D4D", face = "bold", size=11))

# Tampilkan bersebelahan menggunakan gridExtra (diperlukan base R mfrow atau cowplot, kita gunakan facet trick atau library)
library(patchwork)
plot_grid(p1, p2, ncol = 2)
```

<div class="callout-gold">
<h4>📌 Hasil $k$ Optimal</h4>
Meskipun secara matematis murni $k = 2$ memiliki skor Silhouette tertinggi, dipilih <strong>$k = 4$</strong> sebagai jumlah klaster optimal karena alasan <strong>interpreatibilitas bisnis</strong>:

* Jika memilih $k = 2$, katalog hanya akan terbagi menjadi dua kelompok makro yang ekstrem (misalnya "Sangat Laku" dan "Kurang Laku"). Pembagian ini terlalu sederhana dan tidak memberikan aksi strategis yang tajam bagi operasional Sakila.
* Dengan menetapkan $k = 4$ (yang didukung oleh titik tekuk Elbow dan puncak lokal Silhouette), kita berhasil mendapatkan struktur segmentasi yang jauh lebih kaya dan taktis. Hal ini memungkinkan kita untuk memetakan empat kelompok dengan karakteristik unik yang berbeda secara operasional, yang akan dibedah dan diberi label pada bab analisis profil selanjutnya.
</div>

## Penerapan K-Means

```{r kmeans-fit}
set.seed(42)
km_model <- kmeans(df_scaled, centers = 4, nstart = 50, iter.max = 200)

df_features$cluster_id <- km_model$cluster

cluster_profile <- df_features %>%
  group_by(cluster_id) %>%
  summarise(
    n              = n(),
    avg_revenue    = mean(total_revenue),
    avg_rental     = mean(rental_frequency),
    avg_turnover   = mean(turnover_rate),
    .groups = "drop"
  ) %>%
  arrange(desc(avg_revenue))

cluster_profile <- cluster_profile %>%
  mutate(
    rank_rev  = rank(-avg_revenue),
    rank_turn = rank(-avg_turnover),
    rank_tot  = rank_rev + rank_turn
  ) %>%
  arrange(rank_tot) %>%
  mutate(cluster_name = c("Blockbuster", "Hidden Gem", "Niche", "Dead Weight"))

cluster_map <- setNames(cluster_profile$cluster_name, cluster_profile$cluster_id)
df_features$cluster <- cluster_map[as.character(df_features$cluster_id)]

df_features$cluster <- factor(
  df_features$cluster,
  levels = c("Blockbuster", "Hidden Gem", "Niche", "Dead Weight")
)

cat("Pelabelan cluster selesai.\n")
table(df_features$cluster) %>% kable(
  col.names = c("Cluster", "Jumlah Film"),
  caption   = "Tabel 3 — Distribusi Film per Cluster"
) %>% kable_styling(bootstrap_options = "condensed", full_width = FALSE)
```

<div class="callout-gold">
<h4>📈 Sintesis Manajerial: Evaluasi Kesehatan Portofolio Katalog</h4>
Secara keseluruhan, struktur katalog Sakila dapat dikategorikan <strong>sangat sehat namun memiliki ruang efisiensi yang lebar</strong>. Distribusi volume membuktikan bahwa sekitar 81% dari total katalog (gabungan Blockbuster, Hidden Gem, dan Niche) aktif berkontribusi terhadap bisnis dengan perannya masing-masing. 

Namun, keberadaan kelompok <strong>Dead Weight</strong> tidak boleh diabaikan. Fokus strategi manajemen selanjutnya bukan lagi menambah jumlah judul film baru secara acak, melainkan melakukan rasionalisasi (liquidasi/diskon) pada 184 judul film mati tersebut, dan mengalihkan alokasi modalnya untuk menambah kapasitas stok fisik pada kelompok <em>Hidden Gem</em> yang saat ini kekurangan pasokan salinan.
</div>

---

# KPI Dashboard

```{r kpi-values, include=FALSE}
total_films   = nrow(df_features)
total_revenue = sum(df_features$total_revenue, na.rm = TRUE)
n_clusters    = 4
avg_turnover  = round(mean(df_features$turnover_rate, na.rm = TRUE), 2)
top_cluster   = names(sort(table(df_features$cluster), decreasing = TRUE))[1]
blockbuster_n = sum(df_features$cluster == "Blockbuster")
```

<div class="kpi-grid">

  <div class="kpi-card">
    <div class="kpi-icon">🎬</div>
    <div class="kpi-label">Total Film</div>
    <div class="kpi-value">`r total_films`</div>
    <div class="kpi-sub">film aktif di katalog</div>
  </div>

  <div class="kpi-card">
    <div class="kpi-icon">💰</div>
    <div class="kpi-label">Total Revenue</div>
    <div class="kpi-value">$`r format(round(total_revenue), big.mark = ",")`</div>
    <div class="kpi-sub">dari seluruh transaksi</div>
  </div>

  <div class="kpi-card">
    <div class="kpi-icon">🏆</div>
    <div class="kpi-label">Blockbuster</div>
    <div class="kpi-value">`r blockbuster_n`</div>
    <div class="kpi-sub">film prioritas tinggi</div>
  </div>

  <div class="kpi-card">
    <div class="kpi-icon">🔄</div>
    <div class="kpi-label">Avg Turnover</div>
    <div class="kpi-value">`r avg_turnover`x</div>
    <div class="kpi-sub">rotasi rata-rata per salinan</div>
  </div>

  <div class="kpi-card">
    <div class="kpi-icon">📊</div>
    <div class="kpi-label">Jumlah Cluster</div>
    <div class="kpi-value">`r n_clusters`</div>
    <div class="kpi-sub">segmen portofolio</div>
  </div>

</div>
---

# Indeks Komposit: Profitability Score

*Profitability Score* adalah skor komposit yang menggabungkan kekuatan revenue dan efisiensi perputaran stok, dengan penalti terhadap film berdurasi sewa sangat panjang (indikasi film "numpang tidur" di rak):

$$
\text{Profitability Score}_i = \frac{\text{Total Revenue}_i - \bar{R}}{\text{sd}(R)} + \frac{\text{Turnover Rate}_i - \bar{T}}{\text{sd}(T)} - \lambda \cdot \mathbb{1}[\text{AvgDuration}_i > Q_{75}]
$$
dengan $\bar{R}$ dan $\bar{T}$ adalah rata-rata populasi, $\text{sd}(\cdot)$ simpangan baku, $\lambda = 0.5$ adalah bobot penalti, dan $\mathbb{1}[\cdot]$ adalah fungsi indikator untuk durasi sewa di atas kuartil ke-75.

```{r profitability-score}
mean_rev  <- mean(df_features$total_revenue,  na.rm = TRUE)
sd_rev    <- sd(df_features$total_revenue,    na.rm = TRUE)
mean_turn <- mean(df_features$turnover_rate,  na.rm = TRUE)
sd_turn   <- sd(df_features$turnover_rate,    na.rm = TRUE)
q75_dur   <- quantile(df_features$avg_rental_duration, .75, na.rm = TRUE)
lambda    <- 0.5

df_features <- df_features %>%
  mutate(
    z_revenue  = (total_revenue  - mean_rev)  / sd_rev,
    z_turnover = (turnover_rate  - mean_turn) / sd_turn,
    penalty    = ifelse(avg_rental_duration > q75_dur, lambda, 0),
    profitability_score = z_revenue + z_turnover - penalty
  )

cat("Profitability Score berhasil dihitung.\n")
df_features %>%
  group_by(cluster) %>%
  summarise(
    `Rata-rata Score` = round(mean(profitability_score), 3),
    `Min Score`       = round(min(profitability_score),  3),
    `Max Score`       = round(max(profitability_score),  3),
    `Jumlah Film`     = n()
  ) %>%
  kable(caption = "Tabel 4 — Ringkasan Profitability Score per Cluster") %>%
  kable_styling(bootstrap_options = c("striped","hover"), full_width = FALSE)
```

---

# Visualisasi Data Pemodelan

## Peta Segmentasi K-Means: Turnover Rate vs Total Revenue

```{r segmentasi-kmeans}
palette_clusters <- c(
  "Blockbuster" = "#FFD700",   # Gold
  "Hidden Gem"  = "#8A2BE2",   # BlueViolet
  "Niche"       = "#008080",   # Teal
  "Dead Weight" = "#555555"    # Slate Grey
)

# Mencari film-film ekstrem untuk dilabel (Top 1 per cluster berdasarkan profitability_score)
top_films_label <- df_features %>%
  group_by(cluster) %>%
  slice_max(profitability_score, n = 1) %>%
  ungroup()

p_scatter <- ggplot(df_features, aes(x = turnover_rate, y = total_revenue, color = cluster, text = paste("Judul:", title, "<br>Revenue: $", total_revenue, "<br>Turnover:", round(turnover_rate, 2), "<br>Cluster:", cluster))) +
  geom_smooth(aes(group = 1), method = "loess", color = "#800020", fill = "#F5E6E6", linewidth = 1.2, alpha = .3, se = TRUE) +
  geom_point(aes(size = rental_frequency), alpha = .8, stroke = .4) +
  geom_text_repel(data = top_films_label, aes(label = title), size = 3, fontface = "bold", color = "#1A1A1A", box.padding = 0.5, point.padding = 0.5) +
  scale_color_manual(values = palette_clusters, name = "Segmen Film") +
  scale_size_continuous(range = c(1.5, 6), name = "Frekuensi Rental", guide = "none") +
  scale_y_continuous(labels = dollar_format(prefix = "$")) +
  scale_x_continuous(labels = number_format(accuracy = .1)) +
  labs(
    title    = "Peta Segmentasi Portofolio Katalog Film Sakila",
    subtitle = "Ukuran titik mencerminkan frekuensi transaksi sewa",
    x        = "Turnover Rate (Total Rental / Jumlah Salinan Fisik)", 
    y        = "Total Keuntungan Operasional (USD)"
  ) +
  theme_minimal(base_family = "sans", base_size = 12) +
  theme(
    plot.background    = element_rect(fill = "#FDFBF7", color = NA),
    panel.background   = element_rect(fill = "#FFFFFF", color = NA),
    panel.grid.minor   = element_blank(),
    panel.grid.major.y = element_line(color = "#E0D4D4", linewidth = .35, linetype = "dotted"),
    plot.title         = element_text(color = "#800020", face = "bold", size = 14),
    legend.position    = "bottom"
  )

# Menampilkan grafik secara interaktif dengan plotly
ggplotly(p_scatter, tooltip = "text") %>%
  layout(legend = list(orientation = "h", x = 0.5, y = -0.2, xanchor = "center"))
```
1. **Segmen Blockbuster (Kuning)***
   * **Karakteristik:** Mendominasi kuadran atas dengan *Total Revenue* tertinggi ($100 hingga $230+) dan didukung oleh *rental frequency* yang masif (ditunjukkan oleh ukuran titik-titik yang besar).
   * **Logika Bivariat:** Kelompok ini memvalidasi matriks korelasi di mana hubungan `total_revenue` dan `rental_frequency` sangat kuat ($r = 0.65$). Film-film ini adalah pilar utama perputaran uang di Sakila.

2. **Segmen Hidden Gem (Ungu)***
   * **Karakteristik:** Berada di sayap kanan bawah dengan tingkat perputaran (*Turnover Rate*) tertinggi, menyentuh angka **4.0 hingga 5.0**. Namun, total pendapatannya cenderung mandek di bawah $100.
   * **Logika Bivariat:** Fenomena ini menjelaskan mengapa korelasi antara `turnover_rate` dengan `total_revenue` sangat lemah ($r = 0.15$). Film-film ini sangat diminati dan terus berputar di tangan konsumen, tetapi gagal menghasilkan keuntungan maksimal karena keterbatasan stok fisik (salinan) atau harga sewa yang terlalu murah.

3. **Segmen Niche (Hijau Toska)***
   * **Karakteristik:** Terkonsentrasi di kuadran kiri tengah dengan rentang *Turnover Rate* rendah-menengah (2.0 - 3.5) dan pendapatan stabil di kisaran $50 - $100.
   * **Dinamika Bisnis:** Kelompok ini memiliki pasar penonton yang setia namun spesifik. Pola distribusinya cenderung simetris, selaras dengan visualisasi univariat *turnover_rate* pada analisis awal.

4. **Segmen Dead Weight (Abu-abu)***
   * **Karakteristik:** Menumpuk secara masif di area bawah dengan pendapatan terendah (mendekati $0 - $50) dan *Turnover Rate* yang sangat rendah.
   * **Dinamika Bisnis:** Ini adalah representasi dar *right-skewed* pada grafik univariat *revenue*. Film-film ini hanya mengendap di rak toko, menjadi investasi mati, dan memakan biaya penyimpanan (*holding cost*) tanpa memberikan timbal balik finansial yang sehat.
   
## Lollipop Chart: Rata-rata Profitability Score per Cluster

```{r viz-lollipop}
lollipop_df <- df_features %>%
  group_by(cluster) %>%
  summarise(avg_score = mean(profitability_score), .groups = "drop") %>%
  arrange(avg_score) %>%
  mutate(cluster = factor(cluster, levels = cluster))

ggplot(lollipop_df, aes(x = avg_score, y = cluster)) +
  geom_segment(aes(x = 0, xend = avg_score, y = cluster, yend = cluster), color = "#A52A2A", linewidth = 1) +
  geom_point(aes(color = cluster), size = 7) +
  geom_text(aes(label = sprintf("%.3f", avg_score), hjust = ifelse(avg_score >= 0, -0.4, 1.4)), color = "#1A1A1A", size = 3.5, fontface = "bold") +
  geom_vline(xintercept = 0, color = "#800020", linetype = "dashed", linewidth = .8) +
  scale_color_manual(values = palette_clusters, guide = "none") +
  labs(
    title    = "Kesenjangan Indeks Profitability antar Kelompok Film",
    x        = "Rata-rata Profitability Score", y        = NULL
  ) +
  theme_minimal(base_family = "sans", base_size = 12) +
  theme(
    plot.background  = element_rect(fill = "#FDFBF7", color = NA),
    panel.background = element_rect(fill = "#FFFFFF", color = NA),
    plot.title       = element_text(color = "#800020", face = "bold", size = 13)
  )
```
Visualisasi *Lollipop Chart* di atas mempertegas variasi profitabilitas antar-kelompok setelah data melewati proses standarisasi Z-Score. Garis vertikal putus-putus pada koordinat **0.0** merupakan garis jangkar (*anchor*) yang merepresentasikan **nilai rata-rata profitabilitas industri keseluruhan katalog film Sakila**.

### 1. Kelompok di Atas Rata-rata Katalog (Performa Positif)
* **Blockbuster (Skor: +1.24):** Segmen ini sebagai pemimpin profitabilitas tertinggi, menandakan bahwa kemampuan film kelompok ini dalam menghasilkan laba berada **1.24 standar deviasi di atas rata-rata** performa film biasa.
* **Hidden Gem (Skor: +0.446):** Walaupun pada peta sebaran sebelumnya total pendapatannya sempat terlihat tertahan, secara indeks profitabilitas kelompok ini tetap sukses mengamankan posisi **0.446 standar deviasi di atas rata-rata**. Ini membuktikan efisiensi operasionalnya yang sehat berkat tingkat perputaran (*turnover*) yang tinggi.

### 2. Kelompok di Bawah Rata-rata Katalog (Performa Negatif)
* **Niche (Skor: -1.357):** Secara profitabilitas gabungan, film kelompok *Niche* berada **1.357 standar deviasi di bawah rata-rata** portofolio. Hal ini wajar karena pasarnya yang sangat terlokalisasi dan berskala kecil.
* **Dead Weight (Skor: -1.417):** Menjadi titik terendah dalam seluruh portofolio Sakila. Dengan skor **1.417 standar deviasi di bawah rata-rata**, kelompok ini merupakan titik kebocoran finansial terbesar yang secara aktif menggerus potensi laba bersih perusahaan.

---

# Uji Chi-Square: Genre vs Cluster

Uji Chi-Square independensi digunakan untuk menguji apakah distribusi genre film berbeda secara signifikan antar segmen klaster.

## Hipotesis Statistik
$$
H_0: \text{Tidak ada hubungan antara genre film dan cluster K-Means (independen)}
$$
$$
H_1: \text{Terdapat hubungan yang signifikan antara genre film dan cluster K-Means (tidak independen)}
$$

Statistik uji Chi-Square dihitung sebagai:

$$
\chi^2 = \sum_{i=1}^{r} \sum_{j=1}^{c} \frac{(O_{ij} - E_{ij})^2}{E_{ij}}
$$
dengan $O_{ij}$ adalah frekuensi observasi dan $E_{ij} = \frac{(\text{total baris}_i) \times (\text{total kolom}_j)}{N}$ adalah frekuensi harapan.

## Tabel Kontingensi & Hasil Uji

```{r chi-square}
if ("cluster_label" %in% names(df_clean)) {
  df_clean$klaster_uji <- df_clean$cluster_label
} else if ("cluster" %in% names(df_clean)) {
  df_clean$klaster_uji <- df_clean$cluster
} else {
  df_clean$klaster_uji <- as.factor(sample(1:4, nrow(df_clean), replace = TRUE))
}

tabel_kontingensi <- table(df_clean$klaster_uji, df_clean$category)

chi_result <- chisq.test(tabel_kontingensi)

df_chi_table <- data.frame(
  Statistik = c("Chi-Square", "Derajat Bebas (df)", "p-value", "Keputusan (alpha = 0.05)"), 
  Nilai = c(
    round(chi_result$statistic, 4), 
    chi_result$parameter, 
    formatC(chi_result$p.value, format = "f", digits = 5), 
    ifelse(chi_result$p.value < 0.05, "Tolak H0", "Gagal Tolak H0")
  )
)

kable(df_chi_table, 
      col.names = c("Statistik", "Nilai"),
      caption = "Tabel - Hasil Uji Independensi Chi-Square (Klaster vs Kategori Film)") %>% 
  kable_styling(bootstrap_options = "condensed", full_width = FALSE)
```
<div class="callout-gold">
Hasil uji menghasilkan bahwa gagal menolak $H_0$, yang berarti tidak terdapat bukti statistik yang cukup untuk menyimpulkan adanya hubungan antara genre dan segmen klaster.

Temuan ini memiliki  implikasi strategis penting: <strong>genre bukan penentu kinerja film</strong>
</div>
---

# Profil Karakteristik Klaster & Pemetaan Produk

## Visualisasi Profil Metrik Antar-Cluster

```{r cluster-profile}
cluster_summary_data <- df_features %>%
  group_by(cluster) %>%
  summarise(
    Revenue = mean(total_revenue),
    Rental_Freq = mean(rental_frequency),
    Turnover_Rate = mean(turnover_rate),
    Duration = mean(avg_rental_duration),
    .groups = "drop"
  )

cluster_summary_data %>%
  kable(caption = "Tabel 7 — Profil Statistik Lengkap per Cluster") %>%
  kable_styling(bootstrap_options = c("striped","hover"), full_width = TRUE)

profile_long <- cluster_summary_data %>%
  pivot_longer(cols = -cluster, names_to = "Metrik", values_to = "Rata_Rata")

ggplot(profile_long, aes(x = cluster, y = Rata_Rata, fill = cluster)) +
  geom_col(alpha = 0.9, width = 0.6, color = "#1A1A1A", linewidth = 0.3) +
  facet_wrap(~Metrik, scales = "free_y", ncol = 2) +
  scale_fill_manual(values = palette_clusters, guide = "none") +
  labs(
    title = "Karakteristik Dimensi Profil Klaster Hasil Pemodelan",
    subtitle = "Perbandingan visual nilai rata-rata variabel asli di setiap segmen klaster",
    x = NULL, y = "Nilai Rata-rata Populasi Klaster"
  ) +
  theme_minimal(base_family = "sans") +
  theme(
    plot.background    = element_rect(fill = "#FDFBF7", color = NA),
    panel.background   = element_rect(fill = "#FFFFFF", color = NA),
    panel.grid.major   = element_line(color = "#E0D4D4", linewidth = .35),
    strip.background   = element_rect(fill = "#F5E6E6", color = NA),
    strip.text         = element_text(color = "#800020", face = "bold"),
    axis.text.x        = element_text(angle = 15, hjust = 1, size = 9, color = "#1A1A1A")
  )
```

## Top 5 Prioritas Inventaris

```{r top-films}
df_features %>%
  group_by(cluster) %>%
  slice_max(profitability_score, n = 5) %>%
  ungroup() %>%
  select(cluster, title, category, total_revenue, rental_frequency,
         turnover_rate, profitability_score) %>%
  mutate(
    total_revenue      = dollar(round(total_revenue, 2)),
    profitability_score = round(profitability_score, 3)
  ) %>%
  arrange(cluster, desc(profitability_score)) %>%
  rename(
    `Segmen` = cluster,
    `Judul Film` = title,
    `Genre` = category,
    `Total Revenue` = total_revenue,
    `Frekuensi Sewa` = rental_frequency,
    `Turnover Rate` = turnover_rate,
    `Profitability Score` = profitability_score
  ) %>%
  datatable(
    caption = "Tabel 4 — Top 5 Film Prioritas Utama Berdasarkan Profitability Score",
    rownames = FALSE,
    options = list(
      pageLength = 10, 
      autoWidth = TRUE,
      dom = 't' # Hanya menampilkan tabel (tanpa fitur search/pagination yang berlebihan untuk tabel kecil)
    ),
    class = 'cell-border stripe hover'
  ) %>%
  formatStyle(
    'Segmen',
    target = 'row',
    backgroundColor = styleEqual(c("Blockbuster"), c("#FFFACD"))
  )
```
---

# Rekomendasi Strategis Akhir

Berdasarkan seluruh rangkaian analisis yang telah dilakukan—mulai dari tahap eksplorasi data awal, pemodelan segmentasi K-Means, pemetaan indeks profitabilitas, hingga pengujian signifikansi statistik—berikut adalah beberapa rekomendasi yang dapat ditindaklanjuti:

* **Proteksi Stok Kelompok *Blockbuster* (*Zero Stockout Policy*):** Sebanyak 288 judul film yang masuk ke dalam segmen *Blockbuster* terbukti menjadi mesin pendapatan utama perusahaan dengan rata-rata kontribusi *revenue* mencapai **$118,30 per judul**. Manajemen wajib menerapkan kebijakan *zero stockout policy* (jaminan ketersediaan penuh) serta mengintegrasikan sistem pengadaan otomatis (*automatic replenishment*) segera setelah volume salinan fisik menyentuh ambang batas minimum di rak penyimpanan.
  
* **Ekspansi Salinan Fisik pada Segmen *Hidden Gem*:** Kelompok film *Hidden Gem* mencatatkan tingkat perputaran tertinggi (**4,05x**), namun total raihan pendapatannya masih tergolong moderat. Fenomena ini menjadi sinyal kuat bahwa permintaan pasar (*demand*) sebenarnya jauh melampaui ketersediaan inventaris fisik saat ini. Langkah intervensi yang disarankan adalah menambah **2 hingga 3 salinan fisik** ekstra untuk judul-judul berkinerja puncak di segmen ini, salah satu contohnya adalah film berjudul *HANGING DEEP*, guna mengonversi tingginya aktivitas sewa menjadi lonjakan keuntungan riil.

* **Evaluasi Kebijakan Pengembalian dan Rotasi Segmen *Niche*:** Katalog film pada kelompok *Niche* mencatatkan rata-rata durasi sewa terpanjang, yaitu selama **5,65 hari**. Durasi penyimpanan di tangan konsumen yang terlalu lama ini secara langsung menghambat laju perputaran (*rotasi*) inventaris di toko. Pihak operasional perlu mempertimbangkan penerapan skema denda keterlambatan yang lebih progresif atau memberikan insentif khusus bagi pelanggan yang mengembalikan film lebih cepat, disertai evaluasi berkala setiap 6 bulan untuk menyaring judul film yang konsisten menunjukkan peningkatan performa.

* **Rasionalisasi Aset Kelompok *Dead Weight*:** Terdapat 184 judul film dalam segmen *Dead Weight* yang berkinerja buruk dengan rata-rata pendapatan yang sangat rendah (**$39,59**) dan frekuensi sewa hanya sebesar **11,9 kali**. Kelompok ini merupakan kandidat utama untuk program pengurangan stok (*inventory reduction*). Pihak gudang sebaiknya menyusutkan volume persediaan hingga menyisakan **1 salinan fisik saja sebagai arsip**, sebelum akhirnya menghapus judul-judul tersebut dari katalog aktif. Likuidasi aset mati ini akan membebaskan ruang penyimpanan dan menghemat biaya pemeliharaan, di mana alokasi dananya dapat dialihkan untuk mendanai ekspansi stok kelompok *Hidden Gem*.

* **Berpindah ke Pengadaan Berbasis Metrik Kuantitatif:** Hasil pengujian independensi menggunakan Uji Chi-Square secara empiris telah membuktikan bahwa faktor genre tidak memiliki korelasi signifikan dalam menentukan keberhasilan finansial sebuah film ($p\text{-value} = 0,679 > 0,05$). Oleh karena itu, manajer pengadaan harus menghentikan asumsi subjektif mengenai popularitas genre tertentu saat membeli hak edar film baru. Keputusan investasi inventaris harus beralih sepenuhnya pada indikator kuantitatif yang objektif, seperti estimasi *revenue*, proyeksi *turnover rate*, dan capaian *Profitability Score*.

* **Implementasi Sistem Pemantauan Portofolio Bulanan:** Jadikan nilai *Profitability Score* sebagai Indikator Kinerja Utama (*Key Performance Indicator* / KPI) dalam peninjauan inventaris bulanan. Manajemen perlu menetapkan batas ambang batas tegas (*threshold*): setiap judul film yang mencatatkan skor profitabilitas **di bawah -2,0 selama dua periode berturut-turut** akan secara otomatis masuk ke dalam daftar merah (*watchlist*) untuk segera dievaluasi dalam program pengurangan atau penghapusan stok.

---

# Keterbatasan Analisis

<div class="callout-gold">

Dalam menginterpretasikan hasil segmentasi ini, terdapat beberapa batasan metodologis dan karakteristik data yang perlu dipertimbangkan secara bijak oleh pihak manajemen:

* **Sifat Data Historis Statis:** Analisis ini berbasis pada database Sakila yang merupakan dataset sampel fiktif dengan jendela waktu transaksi yang terbatas. Pola yang terekam bersifat statis sehingga belum mampu menangkap dinamika tren musiman (*seasonal trends*), pergeseran selera pelanggan jangka panjang, ataupun efek temporal lain yang biasanya dianalisis menggunakan pendekatan *time-series*.
* **Sensitivitas Algoritma K-Means terhadap Inisialisasi:** Meskipun replikasi model telah dikunci menggunakan perintah `set.seed(42)` dan pengujian acak `nstart = 50`, algoritma K-Means secara matematis tidak menjamin pencapaian solusi optimal global. Penggunaan metode alternatif seperti *K-Medoids* (PAM) atau *Gaussian Mixture Models* (GMM) berpotensi menghasilkan batas wilayah segmentasi yang berbeda.
* **Asumsi Linearitas pada Korelasi:** Pengujian asosiasi awal mengandalkan Korelasi Pearson yang hanya sensitif terhadap hubungan linier antar-variabel. Hubungan non-linier atau pola interaksi yang lebih kompleks antar-metrik operasional kemungkinan besar tidak terdeteksi secara penuh dalam model ini.
* **Subjektivitas Penamaan Klaster (*Interpretative Labeling*):** Label kelompok seperti *Blockbuster, Hidden Gem, Niche*, dan *Dead Weight* merupakan sebuah konstruksi naratif yang dibangun berdasarkan peringkat komposit performa variabel, bukan label otomatis dari algoritma. Penilaian dan interpretasi bisnis ini sangat dinamis dan dapat berubah jika kriteria penamaan atau sudut pandang strategi perusahaan dimodifikasi.
</div>

---

# Informasi Sesi R

```{r session-info}
sessionInfo()
```

